臺灣高等法院臺中分院刑事判決
110年度上訴字第818號
上  訴  人  
即 自訴 人  媚登峰健康事業股份有限公司

法定代理人  莊雅清
自訴代理人  楊晉佳律師
被      告  郭淑萍



                    送達代收人  洪敏修  住臺中市○○區市○○○路000號0樓之0
選任辯護人  李明海律師
            梁鈺府律師
            陳俊愷律師
上列上訴人因被告偽造文書等案件，不服臺灣臺中地方法院109
年度自字第14號，中華民國110年2月5日第一審判決，提起上訴
，本院判決如下：
    主  文
上訴駁回。
　　理　由
壹、證據能力部分：按犯罪事實之認定，係據以確定具體的刑罰
    權之基礎，自須經嚴格之證明，故其所憑之證據不僅應具有
    證據能力，且須經合法之調查程序，否則即不得作為有罪認
    定之依據。倘法院審理之結果，認為不能證明被告犯罪，而
    為無罪之諭知，即無刑事訴訟法第154條第2項所謂「應依證
    據認定」之犯罪事實之存在。因此，依同法第308條前段規
    定，無罪之判決書只須記載主文及理由。而其理由之論敘，
    僅須與卷存證據資料相符，且與經驗法則、論理法則無違即
    可，即使不具證據能力之傳聞證據，亦非不得資為彈劾證據
    使用（最高法院100年度台上字第2980號刑事裁判意旨參照
    ）。
貳、自訴意旨一部分：
一、自訴意旨一略以：被告郭淑萍自民國91年12月10日起任職於
    自訴人媚登峰健康事業股份有限公司旗下之美麗佳人公司擔
    任美容師，並自100年7月5日起擔任自訴人中港分店店經理
    ，負責招攬顧客或會員、銷售產品及課程、核算產品與課程
    價格、綜理店務，而有配合自訴人整體行銷計畫，包括課程
    及商品定價、規格及抵充方式；並應依自訴人公司締約規定
    之流程，於自訴人建置之電腦系統自己或使其下屬鍵入契約
    編碼、登記顧客基本資料，並據實輸入系統預設之商品編號
    、名稱、單價、數量及實售總價，填載繳款方式與金額等欄
    位後，列印為紙本交由顧客確認並簽名，以締約店統一發票
    專用章用印，遵循上開正式締約流程以完成訂購契約之義務
    ，為為自訴人處理與客戶間之銷售事務、從事業務之人。詎
    被告竟基於為自己不法利益、損害自訴人之意圖，及背信、
    偽造私文書、行使偽造私文書及業務侵占之犯意，未經自訴
    人同意及授權，於101至105年間未依上開公司正式締約程序
    ，自行書寫偽造公司產品、課程、醫療點數明細表共計19張
    交付顧客潘○○收執，並盜蓋「媚登峰健康事業股份有限公司
    中港分公司」分店圓戳章、「媚登峰健康事業股份有限公司
    」統一發票章（下稱「自訴人分公司章及統一發票章」）於
    上開明細表以取信於潘○○而行使之，偽以自訴人之名義，銷
    售高價商品及課程進而向潘○○收取如原審卷附自證2所示商
    品及課程點數價值之金額，然就該等金額均未實際繳付自訴
    人，以變更持有為不法所有之意思，多次將上開金額侵占入
    己。被告再依照該偽造之明細，以其店經理身分利用或指示
    不知情會計人員、美容師等職員，使自訴人在未收取相應對
    價之情況下提供服務，致自訴人受有未收取代價卻須提供服
    務之營業利益損害並增加營業成本，使自訴人公司受有新臺
    幣（下同）15,221,292元之損害，亦生損害於自訴人公司管
    理銷售商品及課程服務之正確性，是認被告犯刑法第217條
    、第210條、第216條偽造印文、偽造文書、行使偽造文書罪
    嫌、第336條第2項之侵占罪嫌及第342條背信罪嫌。
二、按犯罪事實應依證據認定之，無證據不得認定犯罪事實；不
    能證明被告犯罪者，應諭知無罪之判決，刑事訴訟法第154
    條第2項、第301條第1項分別定有明文。另認定不利於被告
    之證據須依積極證據，苟積極證據不足為不利於被告事實之
    認定，即應為有利被告之認定，更不必有何有利之證據；又
    犯罪事實之認定，應憑證據，如無相當之證據，或證據不足
    以證明，自不得以推測或擬制之方法，以為裁判之基礎。
三、自訴意旨認被告涉犯偽造文書等罪嫌，無非係以原審卷附自
    證1至自證12文件為其論據，訊據被告雖不否認曾擔任自訴
    人中港分店店經理，並銷售商品及課程予潘○○，惟堅詞否認
    有何自訴意旨所指之犯行，辯稱：我沒有自訴意旨所指的犯
    罪行為，自訴人的不老肌因療程價格是39萬8仟元，但自訴
    人叫我們賣給客人88萬，因為有很多版本，所以有賣100萬
    、88萬8仟元、39萬8仟元、29萬8仟元及19萬8仟元的不老肌
    因療程，差別在於營養品；原審卷附自證2的「醫美療程使
    用明細表」資料等，是潘○○所製作，其上手寫的字也是潘○○
    所寫，我只是在上面蓋章；原審卷附自證3統計表上潘○○的
    購買明細品項上大致正確，但我不知道數字有無改過，對於
    原審卷附自證5的譯文部分不爭執（原審卷第327至329頁 ，
    以上包括被告於原審之辯解）。
四、本院之判斷：
　㈠自訴人主張被告以自訴人之名義，銷售原審卷附自證2的商品
    及課程給潘○○，該等金額未實際繳給自訴人公司，將上開金
    額侵占入己云云。惟查，縱被告有銷售原審卷附自證2文件
    上之商品或課程給潘○○，然自訴人仍應負擔證明原審卷附自
    證2文件內容之義務。惟原審卷附自證2文件上部分僅有簡略
    記載商品名稱，部分僅有記載數量卻無商品名稱及金額，均
    未見自訴人明確說明原審卷附自證2的商品及課程內容為何
    ？銷售之金額為何？亦未見自訴人提出被告任職該分公司期
    間之詳細帳戶資料或上繳於自訴人之帳戶資料，究竟被告是
    否有收取上該自證2文件上商品之價金？收取之確實金額為
    何？收取之款項是否未完全交付自訴人均欠明確，從而自訴
    人主張被告背信且就原審卷附自證2之商品金額均侵占入己
    ，其所憑之證據顯未能使本院達於無合理懷疑之程度。
　㈡就原審卷附自證2的第12張的文件，自訴人主張係被告將原價
    39萬8仟元的不老肌因療程，以120萬元價額販售予潘○○，共
    販售4組云云。惟上開文件上完全看不出來被告有銷售每組1
    20萬元共4組不老肌因療程給潘○○。又自訴人提出潘○○與被
    告的對話，其對話內容為如臺灣臺北地方法院卷第49至50頁
    、原審卷第419頁所載，從該對話內容來看，被告雖然坦承
    有以120萬元一套的價格銷售不老肌因療程給潘○○，然而被
    告辯稱：不老肌因的價格是39萬8仟元，但公司有賣100萬、
    88萬、39萬8仟元、29萬8仟元、19萬8仟元等各種療程，差
    別在於營養品（原審卷第329頁）。本院認在上開被告與潘○
    ○的對話中，被告向潘○○稱「公司的定價，我有告訴妳我是
    抬高的嘛」後，潘○○並未反駁，應可認定被告確實是有告知
    潘○○抬高價錢之事。在對話中被告向潘○○稱「當初是我給人
    家抬高價錢，然後配什麼東西給你」，亦與被告在法院所稱
    價格不同是在於營養品的差別等語相符。自訴人雖然主張其
    公司的不老肌因療程只有39萬8仟元的版本，與被告所辯不
    同，雙方各執一詞。不論何人所述為真，自訴人亦未說明潘
    ○○於何時、何地，以何方式將4組上述療程各120萬元的款項
    交付被告，亦未證明被告並未將款項交給自訴人，自難認被
    告有何自潘○○處收取480萬元後未交付自訴人之犯行。
　㈢又自訴人主張被告以店經理身分利用或指示不知情會計人員
    及美容師等職員，使自訴人在未收取相應對價的情形下提供
    服務，致自訴人受有未收取代價卻提供服務之營業利益，並
    增加營業成本，使自訴人受有15,221,292元之損害，亦生損
    害於自訴人管理銷售商品及課程服務之正確性云云。被告則
    以原審卷附自證3的統計表中潘○○的購買明細品項大致正確
    ，但不知道數字有無改過等語為辯（原審卷第328頁）。自
    訴人主張其有提供原審卷附自證3統計表所列的商品予潘○○
    ，惟綜觀全卷，未見任何相關簽收單據或療程紀錄等，復觀
    諸原審卷附自證3之統計表中，某些項目是未進行服務而「
    轉出」，某些項目之「累消數量」及「累消金額」均為0，
    以文義觀之應係未提供商品或課程，既乏事證證明自訴人確
    有提供原審卷附自證3的「所有」商品或課程。自訴人單以
    自行統計之統計表主張其已提供表格上的商品或課程，因而
    受有損害云云，顯然無可採信。
　㈣就原審卷附自證2的文件為何人所製作一節，被告辯稱是潘○○
    製作後，其再蓋上公司的戳章或統一發票章（原審卷第327
    頁），潘○○則於臺灣臺中地方法院民事庭證述：我跟自訴人
    進行消費時都有簽約，一開始都只有一張紙，有品名、總金
    額，後來我要求被告要簽自證2的明細表（即臺灣臺中地方
    法院108年度重訴字第283號損害賠償事件之原證13），我認
    為這樣才能夠知道我買的東西的明細等語（原審卷第254、3
    39至357頁），益證被告所辯原審卷附自證2的文件是潘○○製
    作後，要求被告蓋分公司章或統一發票章於上等語，足堪採
    信。自訴人主張被告係偽造自證2的文件交付潘○○云云，不
    足採信。至於自訴人主張被告盜蓋自訴人分公司章及統一發
    票章於原審卷附自證2的文件云云，惟被告承認有銷售原審
    卷附自證2的商品或課程與潘○○，然而被告在潘○○所製作的
    原審卷附自證2文件上蓋用自訴人分公司章及統一發票章，
    僅係依潘○○要求確認有原審卷附自證2的商品或課程，難認
    被告有何盜蓋印章及偽造文書之主觀意圖，故自訴人認被告
    有盜蓋印文、偽造文書及行使偽造文書之犯行，均難憑採。
五、綜上所述，本件依自訴人所舉之證據，尚難證明被告有自訴
    意旨所指之犯行，既不能證明被告犯罪，依前揭說明，原審
    所為此部分無罪判決應無違誤。
六、上訴人於本院又提出上證1至5等文件欲證明被告確有不法犯
    行云云，然上證1即為原審卷附自證2，上證2即為原審卷附
    自證3，均屬已經原審法院詳予審酌之事證，並非得認定被
    告犯行之新事證，至於上證3、4則為上訴人自行制作之文書
    ，當無從以之認定被告犯行。至上證5則為臺灣臺中地方法
    院108年度重訴字第283號損害賠償事件之準備程序筆錄，惟
    該筆錄所載證人曾麗穎核屬被告之另名客戶，其證述內容係
    伊與被告之交易情形，核與本案自訴範圍係關於客戶潘○○者
    尚不相侔，無從比附論斷被告有本案不法犯行。　　
參、自訴意旨二部分：
一、本件自訴意旨二略以：被告另於103年某日向潘○○推銷美容
    商品「不老肌因密碼療程（一年期）」，其明知自訴人定價
    為39萬8仟元，竟虛抬定價至120萬元，向潘○○銷售並成交4
    組，同以偽造之明細表並盜蓋自訴人分公司章及統一發票章
    方式後交付顧客收執（原審卷附自證4），以自訴人名義於
    先後收受價款共480萬元後，將前開金額據為己有。被告既
    任職於自訴人公司，以店經理身分綜理公司業務，客戶向公
    司訂購商品或課程而交付被告之款項，即屬被告業務上代自
    訴人所持有之物，對於該筆款項，被告不依公司作業之規定
    交付自訴人公司，不法據為己有，易持有為所有，自屬業務
    上之侵占。此經潘○○事後發現被告哄抬價錢、侵吞價款後，
    被告並坦承上情不諱，有被害人潘○○與被告之錄音及譯文（
    自證5）可證，因認被告涉犯刑法第210條、第216條、第217
    條之行使偽造私文書罪嫌、第336條第2項之侵占罪嫌及第34
    2條之背信罪嫌。
二、案件已經提起公訴或自訴者，在同一法院重行起訴，應諭知
    不受理之判決，刑事訴訟法第303條第2款定有明文。自訴程
    序，除本章有特別規定外，準用第246條、第249條及前章第
    二節、第三節關於公訴之規定，刑事訴訟法第343條亦有明
    文。
三、本院之判斷：
    原審卷附自證4的明細表上面的章只有蓋有自訴人的統一發
    票章而已，沒有分公司章，自訴人的主張顯然與原審卷附自
    證4不符。再者，原審卷附自證4的文件與原審卷附自證2第1
    2張的文件相同（原審卷第32頁），顯見自訴意旨二的犯罪
    事實上已為自訴意旨一的犯罪事實所包含。而自訴人之自訴
    狀主張自訴意旨一及二「犯意有別，行為互殊，請予以分論
    併罰之」（臺灣臺北地方法院卷第11頁），顯見自訴人認自
    訴意旨一及自訴意旨二是不同的犯罪事實而請求法院分別判
    決。雖然自訴人係以一份自訴狀同時提出自訴意旨一及二，
    然而依自訴狀之排列順序，應認係先就自訴意旨一提起自訴
    ，再就自訴意旨二提起自訴，故自訴意旨二顯然是重行起訴
    ，依刑事訴訟法第343條準用第303條第2款，就自訴意旨二
    部分原審諭知自訴不受理之判決亦無違誤。
肆、綜上，本案原審無罪及自訴不受理判決核無違誤，自訴人上
    訴並無理由，應予駁回。
據上論結，應依刑事訴訟法第368條，判決如主文。
中　　華　　民　　國　　110 　年　　7 　　月　　28　　日
            刑事第九庭　  審判長法　官　紀  文  勝
                                法　官　賴  妙  雲
                                法　官　姚　勳　昌
以上正本證明與原本無異。
無罪部分自訴人得依刑事妥速審判法第9條規定提起上訴。
其餘部分自訴人得上訴。              
如不服本判決應於收受送達後二十日內向本院提出上訴書狀，其
未敘述上訴理由者，並得於提起上訴後二十日內向本院補提理由
書狀（均須按他造當事人之人數附繕本）「切勿逕送上級法院」
。
                                書記官  溫  尹  明
中　　華　　民　　國　　110 　年　　7 　　月　　28　　日

刑事妥速審判法第9條
除前條情形外，第二審法院維持第一審所為無罪判決，提起上訴
之理由，以下列事項為限：
一、判決所適用之法令牴觸憲法。
二、判決違背司法院解釋。
三、判決違背判例。
刑事訴訟法第三百七十七條至第三百七十九條、第三百九十三條
第一款之規定，於前項案件之審理，不適用之。